最　高　行　政　法　院　判　決　　　　　　　　　　九十一年度判字第三九二號
　　原　　　告　東瑩交通工業有限公司
　　代　表　人　甲○○
　　訴訟代理人　陳文郎　律師
　　　　　　　　劉法正　律師
　　被　　　告　經濟部智慧財產局
　　代　表　人　陳明邦
右當事人間因商標註冊事件，原告不服行政院中華民國八十九年四月二十七日台八十
九訴字第一一九七八號再訴願決定，提起行政訴訟，本院判決如左：
　　主  文
原告之訴駁回。
訴訟費用由原告負擔。
　　事  實
緣原告於民國八十七年六月一日以「KR」商標（圖樣如附圖一所示），指定使用於商
品及服務分類表第六類之金屬製油封、襯墊、墊片、墊圈、封環、護油圈、迫緊、襯
圈、鏵司（WASHER）商品申請註冊。被告以該商標與東豐交通工業股份有限公司之註
冊第七○四五二○號「KP及圖」商標（圖樣如附圖二所示）近似，有違商標法第三十
七條第十二款規定，乃予以核駁，發給第0000000號商標核駁審定書。原告不
服，循序提起訴願、再訴願，遞遭決定駁回，遂提起行政訴訟。茲摘兩造訴辯意旨
如次：
原告起訴意旨略謂：一、原處分及一再訴願決定系爭商標指定使用之商品屬工業或製
造業機器零組件，消費者會施以較高之注意力，有產生混同誤認之虞。惟觀其處分、
決定之理由實甚於武斷，於法理之邏輯演繹亦顯有違法偏頗之處，損及原告商標權益
甚鉅，自難以甘服，蓋：(一)商標圖樣有「相同或近似於他人同一商品或類似商品之註
冊商標者」，不得申請註冊，固為商標法第三十七條第一項第十二款所明定，惟審查
商標是否近似，當以商標圖樣之整體觀察，較能符合一般人購買辨認商標之習慣及購
物習性。因為一般商品購買者對商標之記憶，是以該商標之整體外觀為基礎，而各商
標獨具創意之主要部分，亦為一般消費者所易記憶。雖亦有就兩商標特易引起一般人
之注意之部分細為比對者，然此係為得全體觀察之正確結果之一種方法，並非某一定
部分相同或近似，即屬近似之商標，最終仍應總括圖樣全體再行判斷，鈞院七十二年
度判字第一三九五號判決對此有所揭示。(二)本案系爭「KR」商標圖樣係由簡單之英文
字母「ＫＲ」二字所構成；至據以核駁之註冊第七○四五二○號「KP及圖」商標圖樣
則由一狀似汽車引擎用墊片之圖形內鑲「ＫＰ」二字組合而成。如詳細析述二商標圖
樣，前者顯係由無特殊字義之「Ｋ」「Ｒ」二字共同組成；至後者之構圖意匠係以「
      　」圖形為設計主體，外文「Ｋ」「Ｐ」二字被圖形緊緊包圍，外觀予人為整
體不可分之構圖，無產生割裂印象之情形。客觀上，二者構圖意匠迥然不同，外觀亦
繁簡有別，予人整體印象全然不同，消費者當可輕易辨識，無生混同誤認之虞。今被
告不察，徒將據以核駁商標圖樣加以割裂，去掉圖形部分，單就文字部分與系爭商標
之文字詳加比對，即認屬近似商標，實有違一般消費者以整體商標圖樣做為識別對象
的認定標準。(三)再者，縱使將外文部分獨立觀之，二者概僅由簡單的英文字母所組成
，均不具特殊字義，只能單獨字母發音，一為「Ｋ」、「Ｒ」、另一則為「Ｋ」、「
Ｐ」，於唱呼之際，音調截然不同、涇渭分明。而在判斷商標是否構成近似之讀音、
外觀與觀念三要素中，向以讀音最為重要。此係因消費者通常於交易之時，皆以口頭
言語傳達文字商標，且一般人於閱讀文字時，心中皆會隨之默念出其讀音。本案兩造
商標外文雖均有相同之字首「Ｋ」，惟「Ｒ」、「Ｐ」乃習知習見之外文字母，二者
外觀、讀音均顯有差異、自易分辨。且觀諸商標註冊審查實務，被告核准廠商以同於
本案之外文字母「KR」與「KP」作為商標圖樣，於多類商品中併存註冊者，實不乏其
例，凡此事實可參酌：１、舊第九十類「汽車、機車、車輛、運輸機械器具及組件」
：註冊第一二○九七六號「東豐KP」商標。註冊第二八八九八○號「東豐KP及圖」商
標。註冊第三二○二九九號「和平KR及圖」商標。２、舊第一類「各種藥品及衛生醫
療補助品」：註冊第四三六一三四號「港香蘭及圖KP」商標。註冊第五四四二九一號
「港香蘭及圖KP」商標。註冊第四二一七一一號「凱皇及圖KR」商標。３、舊第七十
一類「度量衡器」：註冊第六二九二七一號「上華K＋R」商標。註冊第四五四三一八
號「K＆R」商標。蓋英文字母也不過區區二十六個字，無論如何排列組合總有某個部
分巧合重疊，惟只要各具特色，足以供消費者辨識，其併存註冊自非法所不許。此由
前揭「KR」「KP」商標併存註冊於消費市場之事實，益可證原告所言不虛。而衡酌我
國目前教育、生活水準之高，國人出國旅遊、求學、貿易之頻繁，以及大眾傳播媒體
之無遠弗屆，外文實已無所不在生活之中，國人對之自具有極高之辨識能力。更何況
「Ｒ」與「Ｐ」外觀亦有差別，加諸「KR」與「KP」的發音亦迥然相異，消費者自可
輕易識讀，於連貫唱呼之際更是將兩商標圖樣之不同處凸顯出來的客觀事實，系爭商
標實不致僅因與據以核駁商標「Ｋ」字相同便造成消費者辨識上之困難，進而將二者
混淆誤認，事臻明確。(四)乃公平為法律之本質，執行法律自應堅持平等原則！而國家
對人民負有平等待遇之義務，故行政機關於執行業務時對一般人民在同樣條件之下，
均應適用同樣之法規及行政原則處理，不應有差別待遇及雙重標準。如以往曾有同類
問題發生，經行政機關為妥善處理者，嗣後自可援引此一案例，解決同類之問題，此
為行政法中一再揭櫫之依法行政、一貫性平等原則。原處分及決定機關一再駁斥原告
所舉諸併存註冊商標之案例，核屬案情各異，且屬另案，非本件所應審究，其持事論
法實難令人折服。蓋所謂案情不同，乃勢所必然，即使兩案之主觀內容完全相同，吾
人亦可藉詞因時間、空間及客觀環境已有不同，而仍認係案情不同。矧無論法條、判
例、解釋或審查基準對近似之認定，均係原則性之規範，而最具體之認定方式，係從
各實務案例中予以判別，故行政機關對前後相類似案自應為同一之認定。原處分及決
定機關就併存註冊之「KR」、「KP」商標圖樣內容不予審查，即為本案兩商標近似之
處分，實與行政機關應依法行政之基本要求不相符合，並違反一貫持平之原則。原處
分及決定機關徒以「案情各異」予以推諉，就相同之案情竟為兩歧之認定，顯有厚彼
薄此之嫌，非特損及原告之商標權益甚鉅，並違反行政規則之作法，實屬違法謬誤，
自應予以撤銷，以符法制。二、至判斷商標近似與否，除就商標圖樣予以觀察外，尚
應斟酌商品、購買人、地域、創意、使用情形、知名度等因素，此參照被告所定「商
標圖樣近似審查要點」三之內容自明。今系爭商標指定的商品為「金屬製油封、襯墊
、墊片」等金屬製品，而據以核駁商標指定的商品則為「汽車用橡膠、塑膠製墊片、
墊圈」等橡塑膠製品，兩者指定商品類別、功能用途不同，有其市場區隔，營業利益
衝突情況並不明顯，即使真如被告所認定兩商標外文近似，會否進一步造成不同領域
的消費者混淆誤認，誠有疑問？況兩商標圖樣難謂近似的判斷已論述在前；抑有進者
，兩種類商品皆屬工業上或製造業機器的零組件，產品的購買人自是具有一定專業知
識背景之人士，於交易上當會付出比選擇一般日常用品等商品較大的注意力，對表彰
商品來源的商標的辨識能力隨之提高，商標致消費者混淆誤認的可能性亦相對減少，
以上種種原因交相呼應，消費者當不致受二者混淆誤認，因此系爭商標要無不准註冊
之理。三、原告欲再度強調，商標之功能主要在於區別不同事業之產品，以便其進行
競爭，並確保其競爭之成果不被其他人不當搾取或接收。故是否准許商標註冊，應從
事業競爭之觀點加以衡量，而比較不是著眼於消費者之保護。商標法固然保護註冊商
標專用權人之排他權利，但亦應兼顧欲取得商標以從事競爭之事業的正當利益。因此
，商標是否以混淆誤認之虞之認定自不宜太過於寬鬆，以免事業動輒得咎，致因為與
已註冊商標有混淆誤認之虞而無法取得新商標。今就商標審查實務觀之，多類商品中
已有「KR」與「KP」商標由不同主體擁有、併存註冊於市場使用多年，卻從未聽聞消
費者有混同誤認之情事，此不爭之事實自可和原告前述論點互相呼應！本案案情相同
，系爭商標應獲准註冊，自無疑義。四、綜上論結，本案系爭「KR」商標與據以核駁
之「KP及圖」商標併存註冊使用自不衝突！原處分及決定機關僅論及「外觀」即認為
兩造商標近似，而未真正比較其讀音之差異性，此種重視外觀上比對而忽視讀音之審
查態度，實違反讀音重於外觀及觀念之通則，其認事用法之違誤，至臻明灼。爰提起
本件訴訟，請求判決撤銷原處分及一再訴願決定等語。
被告答辯意旨略謂：一、本件原告申請註冊之「KR」商標圖樣之外文KR與據以核駁之
註冊第七○四五二○號「KP及圖」商標圖樣之外文KP，僅R與P之別，外觀極相彷彿，
一般商品購買人，於購買時施以普通注意，有致混淆誤認之虞，故兩者應屬近似之商
標。二、再者，金屬製墊圈、墊片與橡膠、塑膠製墊圈、墊片在用途、功能具有互補
作用，行銷管道、販賣場所相同，買受人具有相當程度的同質性，依一般社會通念及
市場交易情形，易使一般商品購買人誤認其為來自相同或雖不相同但有關聯之來源，
兩者應屬類似商品。因此原告所指消費者不致混淆誤認等語尚不足採。三、又商標在
外觀、觀念面有一近似者，即可認定為近似之商標。原告誤認消費者皆以口頭言語傳
達文字商標，而於閱讀文字時，心中皆會隨之默念出讀音等語，顯然忽略其他判斷商
標近似之標準，與商標法保障消費者利益，以促進工商企業之正常發展之立法目的有
違。四、至於原告指稱其他併存案例，核其案情與本件不同，或屬經設計之圖樣，或
屬外觀及其為聯合式者之構成主要部分無混淆誤認之虞，或屬註冊於非相同或類似之
商品，當無使一般商品購買人於購買時施以普通所用之注意，有混淆誤認之虞，且原
告所指之案例係屬另案是否妥適問題，依商標審查個案拘束問題，自不得比附援引，
執為本案商標應准註冊之論據，並予指明。五、綜上所述，被告依法核駁原告註冊之
申請，並無不合，原告之訴為無理由，請判決駁回等語。
　　理  由
按商標圖樣相同或近似於他人同一商品或類似商品之註冊商標者，不得申請註冊，為
商標法第三十七條第十二款所明定。而判斷商標近似與否，應就其主要部分隔離觀察
有無引起混同誤認之虞以為斷，迭經本院著有判例。查原告前於八十七年六月一日以
「KR」商標，指定使用於當時商標法施行細則第四十九條所定商品及服務分類表第六
類之金屬製油封、襯墊、墊片、墊圈、封環、護油圈等商品，向被告申請註冊。經被
告審查，認本件商標圖樣上之外文「KR」與據以核駁之註冊第七○四五二○號「KP及
圖」商標圖樣上之外文「KP」構成近似，且均指定使用於同一或類似商品，應不准註
冊，於八十八年五月十四日以核駁字第二四六三七六號商標核駁審定書為核駁之處分
。原告不服，循序提起行政訴訟，主張：系爭商標圖樣只有簡單外文字母KR，而據以
核駁商標圖樣係由狀似汽車引擎用墊片圖形內置外文字母KP組成，予人整體印象不同
，消費者可輕易辨視，況二商標所指定使用商品皆屬工業或製造業機器零組件，購買
人有一定專業背景，對表彰商品來源之辨視力較高，自無產生混同誤認情事。另依被
告審核案例，有「KR」與「KP」併存之情形，被告駁回本件系爭商標註冊之申請，有
違行政法平等原則云云。經查，系爭「KR」商標圖樣之外文KR與據以核駁之註冊第七
○四五二○號「KP及圖」商標圖樣上之外文KP，僅有Ｒ與Ｐ之別，惟字母Ｒ與Ｐ字形
相近，異時異地隔離觀察，難謂無使一般消費者產生混同誤認之虞。又商標在外觀、
觀念面有一近似者，即可認定為近似之商標。原告誤認消費者皆以口頭言語傳達文字
商標，而於閱讀文字時，心中皆會隨之默念出讀音等語，顯然忽略其他判斷商標近似
之標準，與商標法保障消費者利益，以促進工商企業之正常發展之立法目的有違。另
商標圖樣之近似，以具有普通知識經驗之一般商品購買人，於購買時施以普通所用之
注意，有無混同誤認之虞判斷之，為當時商標法施行細則第十五條第一項所明定。原
告所稱系爭商標指定使用之商品屬工業或製造業機器零組件，消費者會施以較高之注
意力，無產生混同誤認之虞云云，核不足採；即金屬製墊圈、墊片與橡膠、塑膠製墊
圈、墊片在用途、功能具有互補作用，行銷管道、販賣場所相同，買受人具有相當程
度的同質性，依一般社會通念及市場交易情形，易使一般商品購買人誤認其為來自相
同或雖不相同但有關聯之來源，兩者指定使用之商品應屬類似商品。另行政法之平等
原則，係指行政機關作成行政行為時，如無正當理由，應受其行政慣例之拘束，否則
違反平等原則；惟商標之審查，注重個案審查，除非圖樣、指定商品同一，即相同商
標審查事件，始有平等原則之適用；否則，以本件原告所舉「東豐 K.P」、「東豐KP
及圖」、「和平及圖」、「港香蘭及圖KP」、「上樺K＋P設計圖」、「凱皇及圖KRIS
HIRASAYAN」、「K & R」等商標，與本件案情各異，非本件所應審究，被告拒予援用
，亦無違平等原則。原告主張，核無足採。揆諸首揭說明，本件原處分核無違誤，一
再訴願決定遞予維持，亦無不合，原告猶執前詞，聲明撤銷，為無理由，應予駁回。
據上論結，本件原告之訴為無理由，爰依行政訴訟法施行法第二條、行政訴訟法第九
十八條第三項前段，判決如主文。
中　　華　　民　　國　　九十一　　　年　　  三　　　　月　　 十四 　　　日
                    最 高 行 政 法 院  第 四 庭
                                審 判 長 法  官　　　廖　政　雄
                                         法  官　　　趙　永　康
                                         法  官　　　林　清　祥
                                         法  官　　　鍾　耀　光
                                         法  官      姜  仁  脩
右  正  本  證  明  與  原  本  無  異
　　　　　　　　　　　　　　　　　　　　 法院書記官　莊  俊  亨
中　　華　　民　　國　　九十一　　　年　　　三　　　　月　　　十四　　　日
